最高法院刑事判決　　　　　　九十四年度台上字第七三００號
　　上　訴　人　甲○○
　　　　　　　　丙○○
　　共　　　同
　　選任辯護人　張績寶律師
　　上　訴　人　己○○
　　　　　　　　　　　　之7號.
　　　　　　　　乙○○
　　　　　　　　　　　　132.
　　　　　　　　丁○○
　　　　　　　　　　　　64巷.
　　　　　　　　　　　　巷4號.
　　　　　　　　東南亞工程股份有限公司
　　　　　　　　　　　　3樓
　　兼上列一人
　　代　表　人　戊○○
上列上訴人等因違反政府採購法等罪案件，不服台灣高等法院台
中分院中華民國九十三年十一月十七日第二審判決（九十二年度
上訴字第一七七八號，起訴案號：台灣台中地方法院檢察署八十
九年度偵字第九七六三、一一一六四、一一七四二、一五五五八
號），提起上訴，本院判決如下：
    主  文
原判決關於甲○○、丙○○、己○○、乙○○、丁○○、戊○○
部分撤銷，發回台灣高等法院台中分院。
東南亞工程股份有限公司之上訴駁回。
    理  由
一撤銷發回部分：
本件原判決以上訴人甲○○、丙○○、己○○、乙○○、丁○○
、戊○○等，有原判決事實欄一所載共同意圖影響決標價格及獲
取不當利益，而以協議，使廠商不為投標及不為價格競爭之犯行
；甲○○、丙○○另有原判決事實欄二所記載之行使偽造私文書
之犯行等情，因而撤銷第一審關於上訴人甲○○等六人部分之判
決，改判論處甲○○、丙○○、己○○、乙○○、丁○○、戊○
○共同意圖影響決標價格及獲取不當利益，而以協議，使廠商不
為投標及不為價格之競爭罪刑（乙○○累犯）；甲○○、丙○○
共同連續行使偽造私文書，足以生損害於他人罪刑，固非無見。
惟查(一)、刑事訴訟法為保障被告受公平審判及發現實體真實，對
於人證之調查採言詞及直接審理之方式，並規定被告有詰問證人
之權利。被告之詰問權，係屬憲法第八條第一項規定「非由法院
依法定程序不得審問處罰」之正當法律程序所保障之基本人權及
第十六條所保障之基本訴訟權，不容任意剝奪。又刑事審判上之
共同被告，係為訴訟經濟等原因，由檢察官或自訴人合併或追加
起訴，或由法院合併審判所形成，其間各別被告及犯罪事實仍獨
立存在，各被告對於其他共同被告之案件而言，為被告以外之人
，具證人之適格，而與被告有共犯關係之人，其於被告之案件，
既非被告，自亦具證人之適格，如欲以共同被告或共犯之陳述為
證據，其等即具證人身分，應依人證之調查程序為之。從而，法
院就被告之案件對其他共同被告或與被告有共犯關係之人調查，
均應依人證之調查程序傳喚該共同被告或共犯到場，命其立於證
人之地位而為陳述，並通知被告，使被告有詰問其現在與先前陳
述之瑕疵的機會，以確保其詰問權，並藉以發現真實；否則，如
僅提示該共同被告或共犯未經詰問之審判外陳述筆錄或告以要旨
，被告之詰問權即無從行使，無異剝奪被告該詰問權，且有害於
實體真實之發現，其所踐行之調查程序，自難謂為適法。卷查第
一審及原審就上訴人甲○○、丙○○、己○○、乙○○、丁○○
、戊○○等違反政府採購法之案件，在審判中對於共同被告之調
查，除甲○○、己○○、蔡秋雄於原審曾以證人之地位予以交互
詰問外，對其他共同被告丙○○、乙○○、廖金波、丁○○、戊
○○，均未命其立於證人地位而為陳述；另對於甲○○、丙○○
偽造私文書之案件，亦未命其他共同被告翁佩慈、陳琳榛立於證
人地位而為陳述，使各該上訴人就其本人之案件有詰問各共同被
告現在與先前陳述之瑕疵的機會，各該上訴人之詰問權即無從行
使，與憲法保障基本人權及基本訴訟權之規定即有不符，亦有害
於實體真實之發現。則各該共同被告於偵審中之陳述及翁佩慈、
陳琳榛另於法務部調查局台中市調查站之陳述，於審判中縱曾向
各上訴人宣讀或告以要旨，仍難謂為合法之證據資料。原判決採
為認定各該上訴人等犯罪之證據，難謂允洽。(二)、被告以外之人
於審判外之言詞或書面陳述，除法律有規定者外，不得作為證據
，刑事訴訟法第一百五十九條第一項定有明文。所謂法律有規定
者，即包括同法第一百五十九條之一至第一百五十九條之五所規
定傳聞證據具有證據能力之例外情形。故如採被告以外之人於審
判外之言詞，即如警詢或檢察官偵查中之言詞為證據時，必須符
合法律所規定之例外情形，方得認其審判外之陳述有證據能力，
並須於判決中具體說明其符合傳聞證據例外可信之狀況及心證理
由，否則即有違證據法則及判決理由不備之違誤。原判決採證人
江明鯤、高正修於檢察官偵查中之陳述，及證人（被害人）李意
華、許坤瑞於法務部調查局台中市調查站調查時之陳述，為斷罪
之證據（原判決理由一、(1)、二、第三十、三十一、三十七、三
十八頁）。但對於上開證人所為上開審判外之陳述，如何符合法
律所規定傳聞證據具有證據能力之例外情形，未詳予論述說明，
自有未合。(三)、審判期日之訴訟程序專以審判筆錄為證。又第二
審審判長依刑事訴訟法第九十四條訊問被告後，應命上訴人陳述
上訴之要旨，同法第四十七條、第三百六十五條分別著有明文。
原審法院於九十二年十月二十七日審判期日，依審判筆錄之記載
，僅命上訴人甲○○、丙○○、己○○、戊○○等陳述上訴理由
，並無命另一上訴人丁○○陳述上訴要旨之記載，丁○○亦未自
行陳述，致無從明其上訴之範圍，有關丁○○部分所踐行之程序
顯不合法，其基此所為之判決，自屬違背法令。(四)、刑事訴訟法
第九十五條第一款規定：「訊問被告應先告知犯罪嫌疑及所犯所
有罪名；罪名經告知後，認為應變更者，應再告知。」乃犯罪嫌
疑人及被告在刑事訴訟程序上受告知及聽聞之權利，為行使防禦
權之基本前提，旨在使犯罪嫌疑人及被告能充分行使防禦權，以
維審判程序之公平。所謂「犯罪嫌疑及所犯所有罪名」，除起訴
書所記載之犯罪事實及所犯法條外，自包含依刑事訴訟法第二百
六十七條規定起訴效力所及而擴張之犯罪事實及罪名，暨依同法
第三百條規定變更起訴法條後之新罪名。法院就此等新增或變更
之罪名，應於審判期日踐行上開告知之程序，使被告知悉而充分
行使其防禦權，始能避免突襲性裁判，而確保其權益；否則，如
僅就原起訴之犯罪事實及罪名調查、辯論終結後，擅自擴及起訴
書所記載者以外之犯罪事實而為判決，就此等未經告知之犯罪事
實及新罪名而言，無異剝奪被告之正當法律程序之保障，而有訴
訟程序違背法令之情形。原判決關於甲○○、丙○○偽造私文書
部分，係以彼等牽連犯詐欺取財罪，從一重論以行使偽造私文書
罪。然稽諸原審審判筆錄關於此部分罪名之告知，係記載「審判
長對被告告知其犯罪之嫌疑及所犯罪名（詳如起訴書及原審（第
一審）判決書所載）」（原審卷二第一五五頁）。但起訴書並未
記載甲○○、丙○○涉犯詐欺取財罪嫌，第一審判決亦未論彼二
人犯該罪，原審審判長顯未將彼二人所犯所有罪名告知，使其充
分行使其防禦權，遽行判決，其所踐行之訴訟程序，自有未合。
上訴人甲○○、丙○○、己○○、乙○○、丁○○、戊○○等分
別提起上訴，指摘原判決關於彼等部分不當，非無理由。按第三
審法院應以第二審判決所確認之事實為判決基礎，刑事訴訟法第
三百九十四條第一項前段定有明文。原判決上述之違背法令影響
於事實之確定，本院無可據以為裁判，應將原判決關於彼六人部
分撤銷，發回原審法院更為審判。原判決關於甲○○、丙○○牽
連犯詐欺部分，雖屬不得上訴第三審之案件，以及彼等不另為無
罪諭知部分，均基於審判不可分原則，併予發回。
二上訴駁回部分：
按刑事訴訟法第三百七十六條所列各罪之案件，經第二審判決者
，不得上訴於第三審法院，為該法條所明定。本件上訴人東南亞
工程股份有限公司因違反政府採購法案件部分，原審係依政府採
購法第九十二條之規定，科以同法第八十七條第四項所定之罰金
刑，核屬刑事訴訟法第三百七十六條第一款之案件。依上開說明
，既經第二審判決，自不得上訴於第三審法院，該上訴人猶提起
上訴，顯為法所不許，應予駁回。
據上論結，應依刑事訴訟法第三百九十七條、第四百零一條、第
三百九十五條前段，判決如主文。
中　　華　　民　　國　九十四　年　 十二 　月　二十九　日
                      最高法院刑事第一庭
                          審判長法官  董　明　霈
                                法官  林　茂　雄
                                法官  張　祺　祥
                                法官  呂　永　福
                                法官  陳　東　誥
      本件正本證明與原本無異
                                      書  記  官
中　　華　　民　　國　九十五　年 　 一 　 月　　三　　日
                                                      Ｔ
